最高法院民事判決　　　　　　　　　　　　　　　　　九十一年度台上字第二三號
　　上　訴　人　戊○○
　　　　　　　　丁○○
　　　　　　　　　　　　共同.
　　被 上訴 人　丙○○
　　　　　　　　乙○○
　　　　　　　　甲○○
　　共　　　同
　　訴訟代理人　楊金順律師
　　複 代理 人　江旻書律師
右當事人間請求所有權移轉登記事件，上訴人對於中華民國八十八年十二月十四日台
灣高等法院第二審判決（八十八年度上字第五四九號），提起一部上訴，本院判決如
左：
    主  文
原判決關於駁回上訴人就如附表(一)所示編號二至九、十三至十五土地之上訴及命其再
就附表(一)所示編號十、十一、附表(二)所示土地辦理繼承登記並為所有權移轉登記，暨
該訴訟費用部分廢棄，發回台灣高等法院。
    理  由
本件被上訴人主張：伊之被繼承人呂銘銅於民國七十六年十二月三日、十日，先後向
上訴人之被繼承人張昌振購買如附表(一)所示十五筆及附表(二)所示十筆之土地共二十五
筆暨同段二八三之三號、三○三之一號（此二筆土地經被上訴人於第一審審理中撤回
其訴）土地之應有部分，約定由呂銘銅自行指定移轉登記予有自耕能力之第三人作為
登記名義人，呂銘銅並已付清全部價款。其中附表(一)所示之土地，編定使用種類登記
為林業用地或遊憩用地，買受人尚無自耕能力之限制；另附表(二)所示之土地，編定使
用種類為農牧用地，係屬耕地，而訴外人蘇清創則有自耕能力，已就各該土地取得自
耕能力證明。茲張昌振已死亡，經伊請求上訴人就附表(一)、(二)所示之土地辦理繼承登
記後，將附表(一)所示之土地移轉登記予訴外人立益育樂股份有限公司（下稱立益公司
），附表(二)所示之土地移轉登記予蘇清創，竟為上訴人所拒等情，爰依民法第三百四
十八條、第一千一百四十八條及第一千一百五十三條第一項（起訴狀及一、二審判決
均誤載為一千一百十三條第一項）之規定，求為命上訴人就附表(一)、(二)所示之土地辦
理繼承登記後，將附表(一)所示之土地移轉登記予立益公司，附表(二)所示之土地移轉登
記予蘇清創之判決。（其中附表(一)所示編號一、十二即坐落新竹縣關西鎮○○段二七
五號、三○三號等二筆土地經原審維持第一審所為被上訴人勝訴之判決，駁回上訴人
之上訴後，未據上訴，已告確定）
上訴人則以：呂銘銅與張昌振訂約時，並未約定將土地登記予有自耕能力之第三人或
具體約定登記予有自耕能力之特定第三人，而附表(一)、(二)所示之土地於訂約時均屬耕
地，呂銘銅本身既無自耕能力，其與張昌振就該土地所訂立之買賣契約即屬無效。縱
呂銘銅於訂約時將系爭耕地指定移轉登記予訴外人蘇清創，然蘇清創於呂銘銅、張昌
振訂約時，住在距系爭耕地十五公里外，依當時法令顯無法取得自耕能力證明，該買
賣契約仍屬無效。新竹縣政府雖於七十六年九月三十日行文將附表(一)所示之土地使用
種類變更為「山坡地保育區林業用地」，但地政機關於同年十二月二十八日始登錄，
該土地於七十六年十二月二十八日前即同年十二月三日、十日訂立買賣契約時，其買
受人自尚須符合有自耕能力之要件。況附表(一)、(二)所示之土地目前均係立益公司所屬
高爾夫球場用地，若呂銘銅、張昌振於農地買賣契約中形式上約明移轉登記予有自耕
能力之第三人之目的僅在借用有自耕能力之他人名義取得產權，實質上係做為高爾夫
球場之用，並無使用農地從事耕作之意思，即係以迂迴之方法規避八十九年一月修正
前土地法第三十條之強制規定，其買賣契約亦為無效等語，資為抗辯。
原審維持第一審所為被上訴人勝訴部分即命上訴人就附表(一)所示除編號十、十一外之
土地辦理繼承登記後，將該土地移轉登記予訴外人立益公司之判決，駁回上訴人之上
訴，並廢棄第一審判決被上訴人敗訴部分，改判如其聲明即命上訴人就附表(一)所示編
號十、十一之土地及附表(二)所示之土地辦理繼承登記後，將附表(一)所示編號十、十一
之土地移轉登記予立益公司，將附表(二)所示之土地移轉登記予蘇清創。係以：呂銘銅
先後於七十六年十二月三日、十日，向張昌振購買如附表(一)、(二)所示之土地二十五筆
及坐落新竹縣關西鎮○○段二八三之三號、三○三之一號土地之應有部分（其中附表
(一)所示編號一、十二即二七五、三○三號等二筆土地業經原審判決上訴人敗訴確定；
另外二八三之三號、三○三之一號土地經被上訴人於第一審審理中撤回其訴，均如前
述。），呂銘銅已依約付清全部價金，張昌振並具結表示願無條件配合呂銘銅辦理上
開土地之產權移轉登記事項，而兩造分別係呂銘銅、張昌振之繼承人，上訴人於繼承
後迄未就附表(一)、(二)所示之土地辦理繼承登記及移轉登記予呂銘銅所指定之人等事實
，有兩造不爭執之不動產買賣契約書、切結書、土地登記簿謄本、繼承系統表、戶籍
謄本等可稽。上訴人雖以呂銘銅與張昌振簽訂之該不動產買賣契約係屬無效等情詞為
抗辯，惟查系爭不動產買賣契約書第十三條固未載明由承買人指定登記予任何有自耕
能力之第三人，但依該契約書第十一條第三項：「買賣雙方約定以農業發展條例之規
定申請免繳土地增值稅」，參酌八十九年一月修正前之農業發展條例第二十七條規定
：「農業用地在依法作農業使用期間，移轉與自行耕作之農民繼續耕作者，免徵土地
增值稅」之旨，可知唯有移轉予有自耕能力之人，始能申請免徵土地增值稅。足見呂
銘銅與張昌振雙方於訂約時，確有指定移轉登記予有自耕能力之第三人之合意。該契
約既非以給付不能為標的，依法自屬有效成立。上訴人另辯稱：呂銘銅借用有自耕能
力之他人名義取得產權，實質上係為高爾夫球場之用，以迂迴方法逃避八十九年一月
修正前之土地法第三十條規定，而非本於取得農地耕作之意，係屬脫法行為，違反法
律之強制規定，應屬無效云云。依土地登記簿謄本所載，系爭部分土地係於八十七年
底始經行政院農業委員會依法核准為設置遊憩用地，距呂銘銅買受系爭土地之七十六
年時，已歷十一年，系爭土地於未變更使用用地種類前，呂銘銅顯無從設置高爾夫球
場，而僅能為農地使用。況被上訴人否認其被繼承人呂銘銅係為做高爾夫球場而買受
系爭土地，上訴人就其所稱呂銘銅係為設置球場而非農業經營始購買系爭土地之事實
，復未能舉證證明，其上開抗辯尚難採取。又附表(一)所示除編號一、十二、十、十一
外之土地，於呂銘銅、張昌振訂約時，地目縱仍登記為「旱」，然早於訂約前之七十
六年九月三十日即經新竹縣政府公布編訂使用種類為「山坡地保育區林業用地」，有
土地登記簿謄本為憑，堪認該土地於訂約時，已變更為非農地。被上訴人自可請求上
訴人辦理繼承登記後為所有權移轉登記。至於附表(一)所示編號十、十一之三○一號、
三○二號土地，於七十六年間呂銘銅、張昌振簽約時，其編定使用種類為「山坡地保
育區農牧用地」部分，既經渠二人於訂約時約定移轉登記予具有自耕能力之第三人，
其契約即屬有效成立，嗣後該二筆土地於八十一年間亦經變更使用種類為「山坡地保
育區遊憩用地」，已非農地，被上訴人當然可就該部分土地為請求。從而被上訴人就
附表(一)所示之土地，請求上訴人於辦理繼承登記後，移轉登記予立益公司，就附表(二)
所示之土地，請求上訴人於辦理繼承登記後，移轉登記予具自耕能力之蘇清創，均屬
有據，應予准許等詞，為其判斷之基礎。
查上訴人於事實審曾辯稱：附表(一)所示之土地於呂銘銅、張昌振在七十六年十二月三
日、十日訂定買賣契約時，地目均為「旱」，新竹縣政府雖於七十六年九月三十日行
文使用種類變更為「山坡地保育區林業用地」，但地政機關於同年十二月二十八日始
登錄，是該土地於七十六年十二月二十八日前，買受人必須符合有自耕能力之要件等
語（見原審卷一五四頁），徵諸卷附土地登記簿謄本記載上開附表(一)之土地地目均為
「旱」，而註明：「編定使用種類：山坡地保育區林業用地。奉新竹縣政府七十六年
九月三十日府地用字第一三九一○號函核准補註使用別，登簿余學英（蓋章，另蓋有
日期戳七十六年十二月二十八日），核對陳明富（蓋章）」及附表(一)編號二、三、四
、五、七、八、九、十、十一之土地，復註明：「編定使用種類：山坡地保育區遊憩
用地。奉新竹縣政府八十一年二月十二日府地用字第二四六七號函核准變更編定」（
見一審卷二七七頁以下、原審卷一六二頁以下）等情，上訴人之抗辯似非虛妄。苟呂
銘銅、張昌振訂約時，附表(一)所示之土地尚非經有效登錄，編定使用種類為「山坡地
保育區林業用地」，則該土地既為「旱」地，依八十九年一月修正前土地法第三十條
之規定，即以約定移轉登記予能自耕者為限，始屬有效，原審逕為相反之認定，自屬
可議。其次上訴人一再辯稱：呂銘銅與張昌振訂約時，並未約定將附表(一)、(二)所示之
耕地登記予有自耕能力之第三人或具體約定登記予有自耕能力之特定第三人，至於系
爭不動產買賣契約書特約事項雖有依農業發展條例申請免繳土地增值稅之約定，然此
僅足證明張昌振有配合申請免繳土地增值稅之義務，不能以此即推定當時有言明將土
地登記予具自耕能力人之約定等語（見一審卷二○一頁、二一四頁，原審卷六四頁、
一五七頁），衡之系爭不動產買賣契約書第十一條特約事項三記載：「買賣雙方約定
以農業發展條例之規定申請免繳土地增值稅」等字樣，似見呂銘銅、張昌振雙方係就
「土地增值稅」約定依農業發展條例之相關規定申請免繳，原審未詳加研求，遽以八
十九年一月修正前之農業發展條例第二十七條係規定：「農業用地，在依法作農業使
用期間，移轉與自行耕作之農民繼續耕作者，免徵土地增值稅」，而推認呂銘銅、張
昌振訂約時確有指定移轉登記予有自耕能力之第三人云云，亦屬率斷且難昭折服。此
外，上訴人另辯稱：附表(一)、(二)所示之土地目前均係立益公司所屬高爾夫球場用地，
若呂銘銅、張昌振於農地買賣契約中形式上合法約明移轉登記予有自耕能力之第三人
，但其目的僅在於借用有自耕能力之他人名義取得產權，實質上並無使用農地從事耕
作之意思，而係做為高爾夫球場之用，即係以迂迴之方法規避八十九年一月修正前土
地法第三十條之強制規定，其買賣契約為無效等語（見原審卷一五八頁），而高爾夫
球場之設置工作曠日費時，乃眾所週知，倘於該土地變更為「遊憩用地」之前，早已
進行高爾夫球場之設置施工，能否謂上訴人之抗辯全無可取﹖原審未遑進一步詳為調
查，率以前揭理由為不利上訴人之認定，尤非允洽。上訴論旨，指摘原判決為不當，
聲明廢棄，非無理由。
據上論結，本件上訴為有理由，依民事訴訟法第四百七十七條第一項、第四百七十八
條第一項，判決如主文。
中      華      民      國    九十一    年      一      月      三      日
                              最高法院民事第七庭
                                  審判長法官  蘇  茂  秋
                                        法官  徐  璧  湖
                                        法官  朱  建  男
                                        法官  李  慧  兒
                                        法官  劉  福  聲
      右正本證明與原本無異
                                              書  記  官
中      華      民      國    九十一    年      一      月     十五     日
